【裁判字號】    88,上易,117
【裁判日期】    890516
【裁判案由】    損害賠償
【裁判全文】
臺灣高等法院高雄分院民事判決      八十八年度上易字第一一七號
    上  訴  人  立順旅行社有限公司
    法定代理人  甲○○
    訴訟代理人  康進益律師
                王國論律師
    被  上訴人  香港商國泰航空
                股份有限公司台灣分公司  設台北市○○○路○段一二九號十二樓
    法定代理人  丙○○        .
    訴訟代理人  盧俊誠律師
    複  代理人  陳妙泉律師
    被  上訴人  東風旅行社有限公司  設高雄市○○○路二八二號十二樓
    法定代理人  乙○○        .
    訴訟代理人  林慶雲律師
                王佑如律師
                楊靖儀律師
右當事人間請求損害賠償事件，上訴人對於中華民國八十八年八月十九日臺灣高雄地
方法院八十八年訴字第二三七號第一審判決提起上訴，本院判決如左：
      主      文
原判決除確定部分外，關於駁回上訴人後開第二項之訴部分，並訴訟費用之裁判廢棄
。
被上訴人東風旅行社有限公司應再給付上訴人新台幣壹拾捌萬柒仟伍佰伍拾陸元及自
民國八十八年三月五日起，至清償日止，按週年利率百分之五計算之利息。
其餘上訴駁回。
第一、二審訴訟費用（除確定部分外），由被上訴人東風旅行社有限公司與上訴人各
負擔二分之一。
      事      實
甲、上訴人方面：
一、聲明：求為判決：(一)原判決關於駁回後項之訴部分廢棄。(二)被上訴人東風旅行社
    有限公司（以下簡稱東風公司）應再連帶給付上訴人新台幣（下同）十八萬七千
    六百五十六元，被上訴人香港商國泰航空股份有限公司台灣分公司（簡稱：國泰
    航空公司）應連帶給付上訴人廿二萬八千九百八十六元，及均自八十八年三月五
    日起至清償日止，按年息百分之五計算之利息。
二、陳述：
  (一)被上訴人國泰航空與上訴人之團員間，有旅客運送契約，民航業間之團體機票有
    團去團回，不得退票，不得更改行程之特性，復為被上訴人國泰航空所自認。且
    國泰航空亦自承確知上訴人之旅行團體有三十六位，則其將機位分配出國三十六
    位，回國二十九位，顯已故意違反團去團回之規定，且於出發後將上訴人其中二
    名團員，由巴黎飛往倫敦之機票，更改由巴黎飛往香港，其故意違反團去團回規
    定及更改行程至為灼明，自應依民法第一百八十四條第一項及第一百八十五條之
    規定負共同侵權行為損害賠償責任。
  (二)被上訴人東風公司與上訴人間有國外旅遊承攬契約，被上訴人在旅遊出發前即明
    知旅行團體有三十六位，而機位分配出國三十六位，回國二十九位已違反團去團
    回之規定，果東風旅行有限公司社於出發前有告知上訴人部分團員無從依原訂行
    程回國，上訴人將依法解除契約，然被上訴人為圖營利竟於出發前隱瞞機位並未
    ＯＫ之事實，而謊稱機位已全部ＯＫ，致上訴人之團員未能依原約定行程返回造
    成本件損害，上訴人自得依民法第四百九十五條、第一百八十四條第一項及第一
    百八十五條之規定請求本件損害賠償。
  (三)上訴人衡諸當時緊急情狀，妥適處理被上訴人共同侵權行為違反團去團回超賣機
    位、擅改行程及惡意隱瞞事實衍致罷機事件，所支付二十一萬六千元之賠償及代
    購機票支付一萬二千八百八十六元，總共二十二萬八千八百八十六元，自得依法
    向被上訴人二人請求連帶給付，至於被上訴人東風旅行社有限公司因故意隱瞞擅
    改行程另支付食宿費用，乃係可歸責於其事由所致，與上訴人提起本件損害並無
    重覆請求情事，然原審僅係以被上訴人東風旅行社有限公司違反國外旅遊契約書
    第十二條規定，判決上訴人部分勝訴部分敗訴，而完全未審究被上訴人二人共同
    侵權行為致造成上訴人本件損害，顯係謬誤。
三、證據：續提出東風公司招攬兜售機票傳真文件影本、訂金同意書影本、荷比法九
    日遊行程表影本、民航局空運管字四０七五三號函及附件影本等件。
乙、被上訴人東風公司方面：
一、聲明：求為判決駁回上訴。
二、陳述：
  (一)本件實因巴黎飛倫敦之Ｂ. Ｄ班機誤時，被上訴人亦於當時善盡照顧黃錫霖等四
    位旅客之責，業提當時負擔食宿計美金六千六百餘元（折合新台幣二十萬元）之
    收據為證，並未放任旅客在外。
  (二)依據雙方國外旅遊契約書第十二條之規定，係指全部旅遊無法成行，而今既已成
    行，只因返程發生此班機事故，故無從適用國外旅遊契約書第十二條，而應適用
    國外旅遊契約書第十三條之規定。
  (三)至於上訴人所主張「團進團出」之規定，於目前旅行業並無相關規定，且上訴人
    亦無證據佐其說。而依國泰航空公司國人（）字第一二二三之一號函明示，亦
    認為「機票GV10為滿十人即可成行團體之票種，故團體總共有三十六人，但其中
    已有廿九人以同一行程往返，實已構成GV10票種之使用要件」。
丙、被上訴人國泰航空方面：
一、聲明：求為判決駁回上訴。
二、陳述：
  (一)本件係因上訴人承攬高雄縣橋頭鄉西青埔回饋基金會歐洲、荷、比、法九日考察
    團，而上訴人公司承攬後，又轉由被上訴人之一東風旅行社承攬，而東風旅行社
    係向雄獅旅行社買機票。雄獅旅行社出票單上即記載「Ａ：ＡＤＵＬＴ（成人）
    二七、ＦＯＣ（免費）二，Ｂ：七，Ａ：ＣＸ二六０（國泰航空）Ｇ１７ＤＥＣ
    、ＣＤＧＨＫＧ（即巴黎至香港）ＨＫ二九，Ｂ：ＢＤ一八四（英倫航空）Ｍ１
    ７ＤＥＣ、ＣＤＧＬＨＲ（巴黎至倫敦），ＣＸ二五四（國泰航空）Ｇ１７ＤＥ
    Ｃ、ＬＨＲＨＫ（即倫敦至香港），亦即尚有七人須經倫敦回香港」，而東風旅
    行社交予雄獅旅行社之訂位及開票名單，其上記載「七位巴黎至香港未ＯＫ，請
    大力ＰＵＳＨ」。由此即可知道，東風旅行社因知道七位巴黎至香港未有著落，
    乃請雄獅旅行社設法。
  (二)上訴人雖提出東風旅行社出具之訂金同意書，認其上明列機位三十六位及電腦代
    號，顯已經國泰公司完成訂位作業，東風公司始據以向上訴人收取訂金及款項為
    其主張。然上開訂金同意書上所列之機位，係東風旅行社單方面出具，其上並無
    國泰航空公司之確認三十六位機位ＯＫ之簽署，是自難以東風旅行社有向上訴人
    收取訂金及團費，即認其機位已得航空公司之確認。況依東風公司所提之電腦訂
    位記錄，其上所載之代號及客人名單，其中只有二十九位巴黎至香港機位係ＯＫ
    ，另七位巴黎至香港須經過倫敦，足見國泰航空公司自始就該七位旅客巴黎至香
    港之班機即未予訂位，而非訂位之後再予變更。是由該電腦訂位記錄亦可知，就
    該七名旅客部分仍以相同之電腦訂位記錄，即Ｊ８９４Ｍ加訂倫敦－香港之機位
    。是上訴人主張國泰航空公司於訂位後，因超賣機位，擅自變更行程，顯非事實
    ，其所述自不足採信。
  (三)再者，系爭上訴人所稱之機票，係由雄獅旅行社售出，其與消費者間約定之行程
    ，就是其中二十九人之機票行程為：由高雄－香港－阿姆斯特丹－巴黎－香港－
    高雄，另七人機票行程，則為高雄－香港－阿姆斯特丹－巴黎－倫敦－香港－高
    雄。各持票人於拿到機票時都應該知曉其本身之機票行程，上訴人當然更應該了
    解，否則如何對其定作人（即團員）為說明﹖由上述機票之行程可知道，由高雄
    至巴黎之行程均一樣，而回程時，二十九人是由巴黎經香港回高雄，另七人則係
    由巴黎經倫敦、香港回高雄，故並無所謂三十六人出去，回來廿七人之情事。
三、證據：續提出公司執照影本。
      理      由
被上訴人國泰航空公司法定代理人傅臻德於訴訟中更換為丙○○，由丙○○聲明承受
訴訟，核無不合，合先明。
壹、上訴人與被上訴人東風公司部分：
一、本件上訴人主張：被上訴人東風公司於八十七年十二月十日承攬伊辦理之前往荷
    蘭、比利時、法國等國九日旅遊團事宜，於出團後回程時，在巴黎機場，因機位
    事件，有六名旅客無法同團返國，於巴黎機場國泰航空櫃台候補上的其中兩位旅
    客，該二名團員同團到達香港機場轉高雄時，以原持有之港龍航空之機票辦理登
    機時，中華航空公司就拒絕受理該後段機票，伊只好另出資代購二張華航機票返
    國，另四名旅客因無法補位乃先搭機倫敦轉機至香港回高雄，又因班機延誤，致
    該四名旅客溜留英國機場，於翌日始搭機至香港返台，而該四名旅客返台後即向
    旅行業品質保障協會申訴，經伊賠償每位旅客五萬四千元，共計二十一萬六千元
    情事，業據其提出荷比法九日遊行程表影本、訂金同意書、請款單、第一銀行匯
    款通知單、東風公司出國說明會交給上訴人及旅客行程及班機明細表、中華民國
    旅行業品質保障協會旅遊糾紛調處紀錄表影本、支付二名旅客機票影本二件、和
    解書及支票影本為證，核屬相符。而東風公石對於出團旅客中，有部分旅客無法
    依預定行程搭機由巴黎至香港，而分別在巴黎機場補位或轉機至倫敦，致生延誤
    返國情事亦不爭執，自堪信上訴人主張為真實。
二、據證人即東風公司帶團領隊蔡廷謀證陳：出去時，東風公司尚末讓立順公司知道
    此事，因還要追機位，希望從法國直接到香港，出團後我們有在追機位巴黎至香
    港，但機位已滿，故沒有辦法，出發前我們沒有告知立順公司，但在高雄到香港
    飛機上，我告知立順林先生，機位有狀況，有幾個要轉機等語。並有國泰航空公
    司所提東風公司交雄獅旅行社之團體訂位及開票名單，其上記載「七位巴黎至香
    港未ＯＫ，請大力ＰＵＳＨ」，及國泰航空團體出票單上記載，「Ａ：ＡＤＵＬ
    Ｔ二七、ＦＯＣ二，Ｂ：七，Ａ：ＣＸ二六○（國泰航空）Ｇ１７ＤＥＣ、ＣＤ
    ＧＨＫＧ（即巴黎至香港）ＨＫ二九，Ｂ：ＢＤ一八四（英倫航空）Ｍ１７ＤＥ
    Ｃ、ＣＤＧＬＨＲ（巴黎至倫敦）」等情。是該團出發前，卅四名旅客外加二名
    領隊，（共計卅六名）之電腦訂位紀錄，在回程巴黎至香港之行程機位，僅有廿
    九個ＯＫ機位，另七位旅客所持機票在回程時係由巴黎至倫敦至香港，與旅行預
    定行程不符。東風公司出團前未告知上訴人，有部分旅客回程機位非如預定行程
    班機，以便上訴人告之旅客，則東風公司就此回程巴黎至香港機位不足，已有隱
    瞞情事。又於巴黎機場，其中二名旅客候補得以與其他同團旅客搭乘原預定班機
    至香港，而其他四名旅客，因英航班機延誤，以致滯留英國，翌日始返台，足見
    因東風公司隱匿回程巴黎至香港機位不足之事實，造成四名團員滯留國外，顯係
    可歸責於東風公司之事由，造成旅遊無法具備約定之品質。依上訴人與東風公司
    所定國外旅遊契約第十一條第一項之約定，機票機位乃東風公司應確認並告之上
    訴人之必要事項之一，由所訂荷比法九日遊之行程表可知，前開旅遊契約所約定
    之返國行程為，自巴黎機場搭乘國泰航空公司ＣＸ二六０班機至香港，再由香港
    搭乘中華航空公司ＣＩ六二二班機至高雄（原審卷第十頁），惟東風公司卻故意
    不告知上訴人其團員中有六人之回程行程與前開契約約定之行程不同，並因此致
    該六名旅客於回國時延誤，造成損害，東風公司顯已違背與上訴人所訂之契約義
    務。東風公司除應負不完全給付之契約責任外，其故意不法侵害上訴人之權利，
    致上訴人受損害，並應構成侵權行為。上訴人因而依侵權行為法則及債務不履行
    規定，請求東風公司賠償損害，自屬有據。
三、上訴人與東風公司於八十七年十二月九日訂有「國外旅遊契約書（一審卷四十七
    頁），雙方就旅遊之權利義務訂有規範，其係以旅遊團方式組成，東風公司負有
    為上訴人所攬之系爭旅遊團體辦妥護照及依旅程所需之簽證，並代訂妥機位及旅
    館，並依誠信原則履行該旅遊契約，該「荷、比、法九日遊旅行團」之行程於第
    八天，是由巴黎搭機飛香港，第九天再由香港飛回高雄，有東風公司所不爭之契
    約書及行程表可稽，東風公司亦不否認該團體旅客均依此行程之安排為活動。則
    如有該團之旅客，因東風公司未訂妥機位而未能隨團返國，導致上訴人受損，自
    屬為不完全之給付，是上訴人因東風公司隱瞞返程機票不足之事實，致旅客人之
    李同榮、許茂雄、陳明存、黃錫霖於返程時未能與同團之旅客同行，而滯留國外
    ，延誤返國時間，上訴人亦因而對該等四名旅客負債務不履行之賠償責任，其與
    該四人由中華民國旅行業品質保障協會為之成立旅遊糾紛之調處，賠償該四人共
    計廿一萬六千元，有調處紀錄表、和解書及賠償付款支票影本附卷可稽（一審卷
    八、九、廿八頁），並為東風公司所不爭之事實。本院認其數額要屬合理、相當
    ，此筆上訴人賠償旅客之損害，即屬東風公司為不完全給付，致上訴人所受之履
    行利益之損害，且與東風公司已付與該四名旅客於滯留期間所需食宿、機票費無
    重複，東風公司自應予以賠償。另就旅客顏天才、馬秀雄因於香港轉機時，面臨
    機票不能使用，而由上訴人支出由香港至高雄之華航機票費用港幣三千零二十元
    （原審卷第六八頁，折合新台幣為一萬二千八百八十六元），為被上訴人所不爭
    執。前開費用之支出乃因可歸責於東風公司之事由致旅遊不具原約定之品質，致
    受有額外支出費用之損害，依上開說明，東風公司對此亦應負損害賠償責任。
貳、上訴人與被上訴人國泰航空公司部分：
    被上訴人東風公司承攬上訴人之旅遊團體係搭乘被告國泰航空公司之飛機，前往
    荷比法三國旅遊，出團前並由國泰航空公司開具機票，其中廿九人機票之去程係
    自高雄出發，經香港到阿姆斯特丹，回程則自巴黎經香港返回高雄，另七人機票
    之去程，同樣係自高雄出發，經香港到阿姆斯特丹，回程則係自巴黎到倫敦轉機
    ，再經香港返回高雄。而上開機票係由雄獅旅行社開票，交東風公司取得後，再
    交予上訴人使用，亦有機票上之發票人記載可稽，上情均為兩造所不爭執。所爭
    執者在於，國泰航空公司有無超賣機位，再任意變更其中部分旅客回程班機，致
    上訴人權利受侵害乙事？由東風公司交予雄獅旅行社之團體訂位及開票名單上記
    載「七位巴黎至香港未ＯＫ，請大力ＰＵＳＨ」（原審卷第一四七頁），及國泰
    航空團體出票單上記載「Ａ：ＡＤＵＬＴ二七、ＦＯＣ二，Ｂ：七，Ａ：ＣＸ二
    六○（國泰航空）Ｇ１７ＤＥＣ、ＣＤＧＨＫＧ（即巴黎至香港）ＨＫ二九，Ｂ
    ：ＢＤ一八四（英倫航空）Ｍ１７ＤＥＣ、ＣＤＧＬＨＲ（巴黎至倫敦）」（原
    審卷第一四九頁），及證人蔡廷謀證稱：因出國人數多，國泰公司無法確認全部
    團員，由巴黎到香港，故有一部分到倫敦，出國後我們有在追機位巴黎至香港，
    但已滿，我想不是國泰公司超賣機位等語（原審卷第二０三、二０四頁）。足徵
    啟程前，東風公司即已知回程巴黎至香港機位不夠，而請雄獅旅行社同行努力追
    機位，並事先安排無法取得機位後之巴黎至倫敦到香港之行程。另由國泰航空公
    司之電腦訂位記錄記載（原審卷第二一一、二一二頁）其中二十九位由巴黎至香
    港之機位係ＯＫ，可見國泰航空公司自始就該七位旅客由巴黎至香港之班機即未
    予確認給位，而非給位之後再予變更班次，該七位旅客訂位記錄所顯示之電腦代
    號為Ｊ８９４Ｍ加訂倫敦至香港之機位，亦於東風公司交予上訴人之訂金同意書
    上明白顯示（原審卷第十三頁），是上訴人主張國泰航空公司於訂位後，因超賣
    機位，擅變行程，尚無所據。其主張「團去團回」（即卅六人之團體出去，應卅
    六人團體回來）乙節，至多僅構成與其存有契約關係之東風公司間應履行的債務
    內容，核與國泰航空公司無涉，且旅客運送人對旅客因運送之遲延，應負責任者
    ，係因有旅客運送關係存在之故。本件上訴人所指該數名旅客，就回程由巴黎到
    香港之行程，東風公司既未向國泰航空公司訂妥機位，則國泰航空公司並無應負
    旅客運送人之遲延責任問題，更遑論有上訴人所指之侵權行為可言。又上訴人所
    提出之八十七年十一月廿四日之訂金同意書（本院卷四十五頁）乃其與東風公司
    間依彼等間契約繳交之訂金，而非繳付予國泰航空公司之訂位定金。訴外人雄獅
    旅行社在其製作之「國泰航空團體出票單」（一審卷一四九頁）其中所載團體之
    意思，乃指團體出票之情況，與上訴人所主張「團體旅遊」之涵意有別，此團體
    出票純係就票價計算而言，與團體旅遊無干。為求經濟，一般之個人亦可湊足十
    人以上人數向旅行社購買社會上習稱之航空公司「團體票」，供個人使用，亦為
    經常搭機之國人所熟知之事實，就航空公司而言，並無上訴人所言團體票須「團
    進團出」之慣習，其所指應係指與之有契約關係之旅行業者而言。乃上訴人仍執
    此主張國泰航空公司應負侵權行為責任，自無可採。
參、從而上訴人以被上訴人係共同侵權行為，被上訴人東風公司另有債務不履行責任
    ，請求被上訴人連帶賠償廿二萬八千八百八十六元及利息（按：上訴人於原審請
    求連帶給付一百萬元及利息，原審判准東風公司應給付四萬一千三百卅元及利息
    ，而駁回其餘之請求，上訴人為如聲明所示之一部上訴），在請求東風公司給付
    廿二萬八千八百八十六元及自起訴狀繕本送達翌日即八十八年三月五日起，至清
    償日止，按週年利率百分之五計算之法定遲延利息範圍內，應予准許，其餘即對
    國泰航空公司之請求，非有理由，應予駁回。原審就上開應准許部分，為上訴人
    敗訴之判決，尚有未洽，上訴意旨求予廢棄改判，為有理由，爰由本院予以廢棄
    改判如主文第二項所示。至於上訴人請求判命國泰航空公司給付部分，原判決為
    上訴人敗訴之判決，並無違誤，上訴意旨求予廢棄改判，為無理由，應駁回其上
    訴。
肆、據上論結，本件上訴為一部有理由，一部無理由，依民事訴訟法第四百五十條、
    第四百四十九條第一項、第七十九條但書，判決如主文。
中      華      民      國    八十九    年      五      月     十六     日
                                      臺灣高等法院高雄分院民事第四庭
~B1審判長法官  王錦村
~B2法      官  曾錦昌
~B3法      官  許明進
右為正本係照原本作成。
不得上訴。
中      華      民      國    八十九    年      五      月     十八     日
~B法院書記官  馬蕙梅
                                                                    ＢＫＪ


司法院資訊處製作；財團法人民間司法改革基金會備份。
